【裁判字號】    96,訴,1085
【裁判日期】    970312
【裁判案由】    清償債務
【裁判全文】
臺灣桃園地方法院民事判決              96年度訴字第1085號
原      告  乙○○
被      告  甲○○
上列當事人間請求清償債務事件，於民國97年2 月27日辯論終結
，本院判決如下：
    主  文
被告應給付原告新台幣壹佰萬元及自民國九十六年六月十五日起
至清償日止，按年息百分之五計算之利息。
訴訟費用由被告負擔。
本判決於原告以新台幣參拾肆萬元供擔保後，得假執行；但被告
如以新台幣壹佰萬元為原告供擔保後得免為假執行。
    事  實
甲、程序方面：按訴狀送達後，原告不得將原訴變更或追加，但
    擃張或減縮應受判決事項之聲明者，不在此限，民事訴訟法
    第255 條第1 項第3 款規定甚明。本件原告原起訴聲明為：
    被告應給付原告新台幣（下同）100 萬元，並自起訴狀繕本
    送達被告之翌日起至清償日止，按年利率百分之20計算之利
    息，嗣經原告於本院民國96年8 月22日言詞辯論期日更正利
    息請求之聲明為自起訴狀繕本送達被告翌日起按年利率百分
    之5 計算之利息，經核與上揭法律規定相符，應予准許，合
    先敘明。
乙、實體方面：
一、原告起訴主張：被告於80年9 月18日向原告借款100 萬元（
    下稱系爭100 萬元借款），並約定應於84年8 月17日清償，
    利息按月息2 分計算（按年息為百分之24，因超過法定最高
    利率，爰減為年息百分之20），被告並書立借據1 紙，惟被
    告迄今不僅利息分毫未付，且系爭借款屆期亦未清償，迭經
    催討，被告均置之不理，且系爭100 萬元借款並非被告所積
    欠原告之賭債，被告亦分文未償，被告所辯均非事實。為此
    依消費借貸之法律關係，提起本件訴訟等語，並聲明：除假
    執行之擔保金額外，餘均如主文所示。
二、被告則以：系爭100 萬元借款並非為伊所借用，該筆借款應
    屬賭債，原告並未交付與被告，且原告提出之借款契約上被
    告簽名雖為真正，惟被告簽名該紙文件與前述借款契約之內
    容係分屬2 份不同之文件，原告所提出之證據，顯然非屬真
    實，又本件縱有借貸關係存在，惟被告亦已移轉三峽鎮○○
    段插角小段11-5地號被告所有部分之土地作為清償等語置辯
    ，並聲明：原告之訴及假執行之聲請均駁回，如受不利判決
    願供擔保請准宣告免為假執行。
三、法院判斷：本件原告主張兩造間就系爭100 萬元借款有消費
    借貸法律關係存在，並約明被告應於84年8 月17日清償，惟
    此為被告堅決否認，並以事實及理由欄二之陳述置辯，是本
    件之爭點乃在於：、兩造間是否有消費借貸法律關係之合
    意，其要物性是否具備？、系爭100 萬元借款之性質是否
    為賭債？被告是否業已清償？原告得否請求被告清償系爭10
    0 萬元借款？
(1)、兩造間就系爭100 萬元借款確有消費借貸法律關係之合意，
    其要物性亦已具備。
、按「消費借貸契約雖為要物契約，惟借用人向貸與人借用款
    項，經出具借用證書交貸與人收執，如依該用借證書表明之
    事項足以推知貸與人已交付借用物者，即應認其就交付借用
    物之事實，已盡舉證責任。」最高法院69年度台上字第3868
    號判決可資參照。又按當事人主張有利於己之事實，就其事
    實有舉證之責任，民事訴訟法第277 條前段定有明文。事實
    有常態與變態之分，其主張常態事實者無庸負舉證責任，而
    應由主張變態事實者負擔舉證責任。本件原告主張被告向其
    借款100 萬元，業據其提出借款契約影本1 紙為證，被告雖
    不否認借款契約其上簽名之真正，惟抗辯該2 紙文件非屬同
    一份契約云云。經查，前開借款契約之原本，業據原告當庭
    提出，經本院核對無誤後發還，本院以肉眼辨識結果，原告
    所提出之借款契約影本乃確與原本相符無誤，而該份借款契
    約係由2 紙書面所構成，無論該2 紙書面之樣式（均屬十行
    紙類）、紙質、紙張新舊程度、以及內容連貫性等均無相異
    之處，被告空言抗辯此2 紙借款契約非屬同一份文件，即與
    常理相違，被告自應就此部分變態事實負擔舉證責任，然被
    告經本院一再闡明其舉證義務，迄至本院言詞辯論終結前仍
    無法提出證明其所抗辯之事實為真，故本院認原告所提出之
    前開借款契約應屬真實無誤。
、再揆諸前開借款契約所載內容：「立借款契約人乙○○（以
    下簡稱甲方）甲○○（以下稱乙方），茲因金錢借貸事項，
    雙方議定條款如下：一、乙方向甲方借款新台幣一百萬元正
    。二、利息按每萬元每月二百元正計算，按月付息，于每月
    18日付清。三、本借款期限為肆年，即自民國八十年8 月18
    日起至民國八十四年8 月17日止。四、雙方約定如乙方借
    款之利息連續半年未繳付時，則借款視為全部到期，乙方即
    以違約論。如借款期限為四年期滿，乙方未能將本金全部
    歸返時，亦視乙方為違約論。五、查邱照陽所屬三峽鎮○
    ○段外插角小段11-5地號面積零點一九三０公頃及同所12
    -12 地號土地面積零點一三九七公頃同所11-4地號土地面
    積零點一一七四公頃參筆土地所有權全部內四分之一的權利
    ，本屬張圓、丙○○、甲○○三人所有，今乙方向甲方借款
    ，如乙方對本約第4 條有違約情事時，則此筆土地（
    張圓、丙○○、甲○○所屬肆分之壹的權利）即歸屬甲方乙
    ○○所有，絕無異議。‧‧‧。」等文。核與證人楊淑貞到
    庭證述：「我認識被告，當時被告是分很多次借款，甚至有
    一次是被告簽發本票無法付款，被告的母親叫我有能力的話
    先幫他還錢，有能力時在慢慢還我。被告跟原告借的錢都是
    由我經手，欠的錢超過一百萬元，我們要他還錢的時候他甚
    至來恐嚇我們。‧‧‧（提示借款契約）這是我和被告、被
    告的妻子及原告一起去律師事務所寫的契約，這是因為被告
    已經和我們借很多錢了，所以我們要他簽借據以保障我們的
    權利，且被告陸陸續續向我們借錢，借了很多年。」（參見
    本院卷宗第60頁）等語相符，被告雖抗辯其並未收受系爭10
    0 萬元借款，然依據原告與證人楊淑貞之陳述，足認原告係
    分別多次借貸金錢與被告，且原告亦曾以替被告清償其所負
    債務之方式而合意成立消費借貸契約，是應認本件消費借貸
    契約應已合意成立並具備要物性無誤。
(2)、被告無法證明系爭100 萬元借款係屬賭債，亦無法證明其業
    已清償之，原告自得依法請求被告清償系爭100萬元借款。
、本件被告抗辯系爭借款之性質為其對原告所欠之賭債云云，
    此部分抗辯雖經被告聲請傳喚證人詹亦樹到庭為證，然證人
    詹亦樹到庭證稱：「我認識被告，但是我不清楚兩造的借貸
    事實，也不清楚被告得財產狀況與資力。」（參見本院卷宗
    第39頁）等語。而原告亦當庭自承：「被告說借款當中有一
    部分係賭債沒錯。但是那不是欠我的賭債，是我幫他還別人
    的。」、「‧‧‧是我們直接幫被告還給組頭，我只知道總
    額是100 萬，但是經手是我前妻（即證人楊淑貞）經手」（
    參見本院卷宗40、41頁）等語。被告既無法證明其所抗辯系
    爭之100 萬元借款係積欠原告之賭債乙節為真，本院即無法
    採認此部分抗辯，是被告抗辯系爭100 萬元之借款係屬賭債
    ，自屬不足採信。被告又抗辯原告業已依據借款契約將三峽
    鎮○○段外插角小段12-1地號部分土地收為己用，故其應已
    清償系爭100 萬元借款云云。然按，主張法律關係存在之當
    事人，僅須就該法律關係發生所須具備之特別要件，負舉證
    之責任，至於他造主張有利於己之事實，應由他造舉證證明
    。本件原告暨已證明兩造間之借貸關係存在，而被告前述清
    償借款之抗辯，業為原告所堅決否認，則被告即應就清償之
    事實負擔舉證責任。而依據被告所提出據以為證之三峽段插
    角段外插角小段12-1地號之土地登記謄本內容觀之，雖其上
    載明該土地之所有權人為原告之母即訴外人邱完，然邱完取
    得前述土地之原因為分割繼承，係邱完繼承自原告之父即訴
    外人邱照陽而取得，此亦為被告所不爭執，故無法僅以前開
    土地登記謄本文書之記載而推知被告所執其所有之三峽鎮○
    ○段外插角小段12-1地號部分土地，業經原告以清償系爭10
    0 萬元借款為由收為己用等抗辯是否為真，而被告亦無法提
    出其他證據證明其業已清償對原告所負之系爭100 萬元借款
    之事實，故本院認被告此部分抗辯，亦不足為信，
、按消費借貸契約，借用人應於約定期限內，返還與借用物種
    類、品質、數量相同之物；另遲延之債務，以支付金錢為標
    的者，債權人得請求依法定利率計算之遲延利息，民法第47
    8 條前段及第233 條第1 項前段分別定有明文。本件依據原
    告所提出之借款契約所載，系爭100 萬元借款之借款期限為
    80年8 月18日起至84年8 月17日止，又其約定利率為年利率
    百分之24（經原告當庭表示減縮利息部分請求為依照年利率
    百分之5 計算），揆其性質應屬定有確定期限之債務，依法
    債務人自期限屆滿時起，即應負擔遲延責任。而被告迄今皆
    未付分文，故本件原告請求自起訴狀繕本送達之翌日之96年
    6 月15日起至清償日止，按年息百分之5 計算之利息，既未
    逾被告應負擔之債務部分，依法即屬有據。從而原告依據消
    費借貸之契約關係，請求被告給付如主文所示之金額、利息
    ，自無不合，應予准許。
四、兩造均陳明願供擔保請准宣告假執行及免為假執行，經核均
    無不合，爰酌定相當金額擔保之。
據上論結，本件原告之訴為有理由，依民事訴訟法第78條、第39
0 條第2 項、第392 條第2 項規定，判決如主文。
中    華    民    國    97    年    3     月    12    日
                  民事第三庭    法  官  陳清怡
以上正本係照原本作成
如對本判決上訴，須於判決送達後20日內向本院提出上訴狀
中    華    民    國    97    年    3     月    12    日
                                書記官  游  誼


司法院資訊處製作；財團法人民間司法改革基金會備份。
